ACORDAO-COMPLETO-2401898

ACÓRDÃO 4369/2020 ATA 11/2020 - SEGUNDA CÂMARA

VISTOS, relatados e discutidos estes autos em que se aprecia recurso de reconsideração interposto contra o Acórdão 3891/2019-TCU-Segunda Câmara,
ACORDAM os Ministros do Tribunal de Contas da União, reunidos em Sessão da 2ª Câmara, ante as razões expostas pelo Relator, com fundamento nos arts. 32 e 33 da Lei 8.443/1992, em:
9.1. conhecer do presente recurso de reconsideração e, no mérito, negar-lhe provimento;
9.2. dar ciência da presente deliberação ao recorrente e aos demais interessados.

Recurso de reconsideração interposto contra decisão de irregularidade das contas, débito e multa proferida em tomada de contas especial instaurada pela Superintendência da Fundação Nacional de Saúde no Estado do Pará, tendo como responsável o Sr. Pedro Rodrigues Barbosa, prefeito do Município de Portel/PA durante o período de 2005 a 2012, em razão da omissão na prestação de contas final dos recursos oriundos do Convênio 2.531/2006, o qual objetivava a implantação de sistema de drenagem de águas pluviais para o controle da malária na municipalidade, nos bairros de Pinho, Bosque, Centro e Muruci

Segunda Câmara

3. Recorrente: Pedro Rodrigues Barbosa (XXX.099.482-XX).

13.1. Ministros presentes: Ana Arraes (Presidente), Augusto Nardes (Relator), Aroldo Cedraz e Raimundo Carreiro.
13.2. Ministros-Substitutos presentes: Marcos Bemquerer Costa e André Luís de Carvalho.

AUGUSTO NARDES

Ministro Raimundo Carreiro.

h4>RELATÓRIO
Transcrevo, a seguir, com alguns ajustes de forma, a análise empreendida à peça 56 pela auditora encarregada do exame do processo no âmbito da Secretaria de Recursos (Serur) , a qual contou com a anuência do escalão dirigente da unidade técnica (peças 57 e 58) e do Ministério Público junto a este Tribunal (peça 59) :
"INTRODUÇÃO
Trata-se de recurso de reconsideração interposto por Pedro Rodrigues Barbosa (peça 42) , na qualidade de Prefeito de Portel/PA, no período de 2005 a 2012, contra o Acórdão 3891/2019-TCU-Segunda Câmara, Rel. Min. Raimundo Carrero, transcrito a seguir (peça 31) :
	ACORDAM os Ministros do Tribunal de Contas da União, reunidos em Sessão da Segunda Câmara, com fundamento nos arts. 1º, inciso I, 16, inciso III, alíneas 'a', 'b' e 'c', da Lei n. 8.443, de 16 de julho de 1992, c/c os arts. 19 e 23, inciso III, da mesma Lei, e com arts. 1º, inciso I, 209, incisos I, II e III, 210 e 214, inciso III, do Regimento Interno do TCU, em:
	9.1. julgar irregulares as contas do Sr. Pedro Rodrigues Barbosa (CPF XXX.099.482-XX) , com fundamento nos arts. 1º, inciso I, 16, inciso III, alíneas, a, b e c, 19, caput, e 23, inciso III, da Lei n. 8.443/1992 c/c com os arts. 1º, inciso I, 209, incisos I, II e III, 210 e 214, inciso III, do RI/TCU, condenando-o ao pagamento das importância a seguir especificadas e fixando-lhe o prazo de 15 dias para que comprove perante este Tribunal, em respeito ao art. 214, inciso III, alínea 'a', do RI/TCU, o recolhimento da dívida aos cofres da Fundação Nacional de Saúde, atualizadas monetariamente e acrescidas de juros de mora calculados a partir das datas indicadas até a data do efetivo recolhimento e com o abatimento de valores acaso já satisfeitos, nos termos da legislação vigente:
	Data
	Valor (R$) 

	2/7/2008
	39.000,00

	4/7/2008
	208.800,00

	25/5/2009
	765.447,57

	31/12/2009
	466.115,21

	31/12/2009
	49.351,58

	31/12/2009
	217.631,60

9.2. aplicar, com fundamento no art. 57 da Lei n. 8.443/1992 c/c o art. 267 do RI/TCU, multa individual ao Sr. Pedro Rodrigues Barbosa no valor de R$ 20.000,00 (vinte mil reais) , fixando o prazo de 15 dias, a partir da notificação, para que, nos termos do art. 214, inciso III, alínea 'a', do RI/TCU, comprove perante este Tribunal o recolhimento aos cofres do Tesouro Nacional do valor atualizado monetariamente desde a data do acórdão até a data do efetivo recolhimento, se for pago após o vencimento, na forma da legislação em vigor.
9.3. autorizar, desde logo, a cobrança judicial das dívidas nos termos do art. 28, inciso II, da Lei n. 8.443/1992 c/c o art. 219, inciso II, do RI/TCU, caso não atendida a notificação.
9.4. autorizar, desde logo, com fundamento no art. 26 da Lei n. 8.443/1992 c/c o art. 217 do RI/TCU, caso seja do interesse do responsável, o parcelamento da dívida em até 36 (trinta e seis) parcelas, incidindo sobre cada uma os encargos legais devidos, sem prejuízo de alertá-lo de que, caso opte por essa forma de pagamento, a falta de comprovação do recolhimento de qualquer parcela implicará o vencimento antecipado do saldo devedor, nos termos do art. 26, parágrafo único, da Lei n. 8.443/1992 c/c o art. 217, § 2º, do RI/TCU.
9.5. encaminhar cópia do acórdão ao Procurador-Chefe da Procuradoria da República no Pará, nos termos do § 3º do art. 16 da Lei 8.443/1992 c/c o § 7º do art. 209 do RI/TCU, para adoção das medidas que entender cabíveis, alertando-o de que o voto e o relatório da deliberação podem ser consultados no endereço www.tcu.gov.br/acordaos.
9.6. dar ciência da deliberação ao Sr. Pedro Rodrigues Barbosa e, em obediência ao art. 18, § 6º, da Resolução-TCU 170/2004, à Superintendência Estadual da Fundação Nacional de Saúde no Pará.
HISTÓRICO
Trata-se de tomada de contas especial instaurada pela Superintendência da Fundação Nacional de Saúde no Estado do Pará (Funasa/Ministério da Saúde) em desfavor de Pedro Rodrigues Barbosa, prefeito do Município de Portel/PA durante o período de 2005 a 2012, em razão da não apresentação da prestação de contas final do Convênio 2.531/2006 (Siafi 591066) .
O objeto pactuado por força do ajuste firmado entre a Funasa e a Municipalidade consistia na implantação de sistema de drenagem de águas pluviais para o controle da malária nos bairros de Pinho, Bosque, Centro e Muruci, vigente de 9.11.2006 a 31.8.2011. 
Para a consecução da obra previu-se o valor total de R$ 4.035.000,00, dos quais R$ 3.827.237,85 repassados pela Funasa entre dezembro de 2007 e maio de 2009; e R$ 207.762,15 referentes a contrapartida do ente municipal (peça 1, p. 269 e 349) . 
A Funasa constatou diversas irregularidades na execução da avença, sobretudo a omissão no dever de prestar contas da quarta e última parcela dos recursos repassados, no valor de R$ 765.447,57; bem como não foi apresentada a prestação de contas final. 
No âmbito do TCU, promoveu-se a citação do ex-prefeito nos termos do ofício localizado à peça 18, para apresentar alegações de defesa para:
a) Irregularidade: não comprovação da boa e regular aplicação dos recursos recebidos pelo município de Portel/PA, referentes ao Convênio 2531/2006 celebrado com a Funasa com o objetivo de implantar um sistema de drenagem de combate à malária no município, em razão das seguintes condutas irregulares: 
Conduta 1: deixar a prestar contas da boa e regular aplicação da quarta parcela dos recursos, no valor original de R$ 765.447,57; Dispositivos violados: art. 70, parágrafo único, da Constituição Federal; caput e §5º do art. 28 da IN/STN 1/97. 
Conduta 2: utilizar servidores do quadro da prefeitura para executarem as obras do convênio; Dispositivo violado: inciso III do art. 9 da Lei 8.666/93. 
Conduta 3: realizar despesas antes mesmo de sua liquidação e não previstas em plano de trabalho e em cronograma físico-financeiro do convênio ao adquirir combustível e pagar por eles em data anterior à sua entrega; Dispositivos violados: arts. 62 e 63 da Lei 4.320/64; inciso IV do art. 8 da IN/STN 1/97. 
Conduta 4: realizar gastos em elemento de despesa estranho ou não previsto em plano de trabalho e em cronograma físico-financeiro do convênio ao utilizar parte dos recursos para adquirir junto à empresa C-2 Engenharia e Comércio Ltda. (CNPJ 07.302.798/0001-75) equipamentos de proteção individual e material permanente, estranhos e não incorporados ao objetivo pactuado e em quantidade injustificada; Dispositivo violado: inciso IV do art. 8 da IN/STN 1/97. 
Conduta 5: realizar despesas com preços acima dos de mercado ao adquirir materiais e contratar serviços, previstos na concorrência 001/2007 PMP, acima dos valores da mediana constantes do Sistema Nacional de Pesquisa de Custos e Índices da Construção Civil. A concorrência destinava-se à aquisição de materiais e construção e locação de maquinários e veículos sem condutores para as obras do Convênio 2531/2006; Dispositivo violado: art. 115 da Lei 11.514/2007.
Paralelamente, o responsável fora ouvido para apresentar razões de justificativa quanto às condutas detalhadas a seguir: 
a) Conduta 1: deixar de publicar com antecedência, no mínimo, por uma vez no Diário Oficial da União (DOU) o aviso contendo o resumo do edital da concorrência 001/2007 PMP, por se tratar de obras financiadas parcialmente com recursos federais (Convênio 2531/2006 celebrado com a Funasa com o objetivo de implantar um sistema de drenagem de combate à malária no município de Portel/PA, no valor total de R$ 4.035.000,00) , (parágrafos 25 e 25.1 da instrução) . Dispositivos violados: incisos I, II e III do art. 21 da Lei 8.666/93. 
b) Conduta 2: transferir recursos de uma categoria de programação para outra sem prévia autorização legislativa. Especificamente, utilizar os recursos do Convênio 2531/2006 nos elementos de despesa 3390.30 e 3390.39 (material de consumo e outros serviços de terceiros - pessoa jurídica, respectivamente) no lugar do elemento de despesa 4590.51 - obras e instalações (parágrafos 26 e 26.1 da instrução) . Dispositivo violado: inciso VI do art. 167 da Constituição Federal. 
c) Conduta 3: deixar de realizar licitação quando obrigatória. No caso, deixar de licitar a pretensa mão-de-obra que executou as obras previstas no Convênio 2531/2006 (parágrafos 32 a 43 da instrução) . Dispositivo violado: art. 2º da Lei 8.666/93. 
d) Conduta 4: realizar despesa sem prévio empenho por serviços constantes em diversas notas fiscais emitidas pela empresa C-2 Engenharia e Comércio Ltda. (CNPJ 07.302.798/0001-75) num total de R$ 692.666,36 concernentes ao objeto do Convênio 2531/2006 (parágrafos 44 a 46.1 da instrução) . Dispositivo violado: art. 60º da Lei 4.320/64. 
e) Conduta 5: contratar empresa cujos sócios possuíam relação de parentesco com o assessor jurídico da prefeitura. No caso, à época da vigência do Convênio 2531/2006 pertenciam ao quadro societário da empresa C-2 Engenharia e Comércio Ltda. o Sr. César Eduardo Medeiros Canelas Filho e a Sra. Antônia Fernanda Travassos Canelas, respectivamente irmão e mãe do assessor jurídico da Prefeitura de Portel, Sr. Eduardo César Travassos Canela, servidor responsável por examinar a legalidade do procedimento licitatório que culminou na contratação da mencionada empresa (parágrafo 69 e correlatos da instrução) . Dispositivo violado: caput do art. 3° da Lei 8.666/93. 
f) Conduta 6: permitir que o autor do projeto das obras do Convênio 2531/2006, Sr. César Eduardo Medeiros Canelas Filho, participasse da concorrência 001/2006 PMP na condição de sócio da empresa vencedora do certame, C-2 Engenharia e Comércio Ltda. (parágrafo 71 da instrução) . Especificamente à época, o endereço residencial do Sr. César Eduardo Medeiros Canelas Filho - tanto na constituição da empresa quanto nas alterações contratuais - seria também o endereço da Associação dos Municípios do Arquipélago do Marajó - Rua 3 de maio, 2389, altos, Bairro da Cremação, Belém/PA - instituição presidida pelo Sr. Pedro Rodrigues Barbosa entre 17/1/2012 e 26/2/2016 (parágrafo 69 e correlatos da instrução) . Dispositivo violado: inciso I do art. 9 da Lei 8.666/93.
Rejeitadas as alegações de defesa e as razões de justificativa oferecidas pelo responsável, a unidade instrutiva propôs julgar irregulares as contas, condenar o ex-Prefeito a pagar o débito apurado e aplicar-lhe a multa prevista no art. 57 da Lei 8.443/1992. 
O Relator a quo acompanhou as conclusões técnicas, o que redundou no acórdão prolatado nos termos acima reproduzidos.
Inconformado, o ex-Prefeito interpôs o recurso de reconsideração objeto do presente exame.
EXAME DE ADMISSIBILIDADE
Nos termos do despacho do Min. Relator Augusto Nardes à peça 47, alinha-se ao exame preliminar que concluiu pela admissibilidade do recurso de reconsideração e reconheceu a incidência do efeito suspensivo sobre os itens 9.1, 9.2 e 9.3 do Acórdão 3891/2019-TCU-Segunda Câmara (peças 44 a 47) .
EXAME TÉCNICO
A questão central tratada nos autos refere-se à regularidade dos atos praticados pelo ex-Prefeito na condução do Convênio 2.531/2006. As razões recursais apresentadas possuem idêntico teor àquelas examinadas na fase de instrução originária, mas em atenção ao efeito devolutivo pleno do recurso, serão reapreciadas. Como se trata de diversos fundamentos que sustentaram a condenação do recorrente, para o conforto do leitor, optou-se pelo exame dissociado por irregularidade e condutas impugnadas.
Inicialmente, examinam-se a irregularidade e as condutas que fundamentam a imputação do débito, detalhadas a seguir: 
a) Irregularidade: não comprovação da boa e regular aplicação dos recursos recebidos pelo município de Portel/PA, referentes ao Convênio 2531/2006 celebrado com a Funasa com o objetivo de implantar um sistema de drenagem de combate à malária no município, em razão das seguintes condutas irregulares: 
Conduta 1: deixar de prestar contas da boa e regular aplicação da quarta parcela dos recursos, no valor original de R$ 765.447,57; Dispositivos violados: art. 70, parágrafo único, da Constituição Federal; caput e § 5º do art. 28 da IN/STN 1/97. 
Razões recursais:
Informa que, com a mudança de governo, o ex-gestor deixou de posse da prefeitura municipal toda documentação necessária para a apresentação da referida prestação de contas, onde cabe ao gestor sucessor a comprovação de apresentação da prestação de contas (peça 42, p. 2) .
Análise
O argumento não pode ser acolhido. O mandato exercido pelo recorrente na condução do Poder Executivo local abrangeu o período de 2005 a 2012; ao passo que a previsão para a prestação de contas do Convênio 2531/2011 encarrava-se na data limite de 30/10/2011, ou seja, durante a sua gestão. 
Portanto, não há que se alegar a responsabilidade do prefeito sucessor, bem como inafastável o seu dever de prestar contas nos termos do art. 70, parágrafo único, c/c o art. 93 do decreto-Lei 200/1967.
Conduta 2: utilizar servidores do quadro da prefeitura para executarem as obras do convênio; Dispositivo violado: inciso III do art. 9 da Lei 8.666/93. 
Razões recursais:
A obra teria sido realizada por administração direta e todos os servidores que trabalharam, tinham contratos como temporários, regidos pela Lei Orgânica do Município, durante o período de execução da obra e recebiam através de contracheques na tesouraria da Prefeitura Municipal de Portel.
Narra existir arquivo da obra com os contracheques dos funcionários que trabalharam, documentos assinados e liquidados pela contabilidade municipal e informados ao TCM/PA, conforme prevê a lei.
Acresce a existência das guias de recolhimento do INSS destes trabalhadores, bem como da GFIP para o INSS (peça 42, pp. 2-3) .
Análise
O argumento não pode ser acolhido. 
A consecução do objeto do convênio pode ser levada a efeito por intermédio de execução direta pelo convenente ou por meio de contratação de terceiro, pessoa jurídica física ou jurídica, prestador de serviços ou fornecedor de bens, desde que previamente aprovada pela entidade Concedente.
Os serviços constantes do Plano de Trabalho aprovado pelo Concedente são descritos em Projetos Técnicos, e, via de regra, licitados pela Convenente, visto que a maioria dos municípios não contam com uma estrutura suficiente para realizar diretamente obras e serviços de Engenharia.
Os documentos apresentados pela Prefeitura de Portel à Funasa não demonstram de forma definitiva a execução direta pela prefeitura ou por trabalhadores/pessoas físicas individuais, ou a contratação de empresa (execução indireta) .
Consoante se extrai das Especificações Técnicas da Obra (peça 1, pp. 203-305) , nas descrições dos itens de serviços, instalações, mobilizações, há a previsão da etapa executada e os critérios de medição e pagamento. A exemplo, o item 1.1 - Mobilização e Desmobilização, previu-se a mobilização dos recursos e procedimentos para provimento das condições mínimas necessárias à implantação da obra, incluindo o fornecimento de materiais, equipamentos e mão-de-obra. O texto ainda menciona que a contratada deverá prever em seus custos, a construção das unidades necessárias à implantação do canteiro de obras. 
Da mesma forma, a planilha orçamentária apresentava rubricas de despesas que encobriam os custos operacionais embutidos, a exemplo de mobilização e desmobilização, locação da obra com equipamento topográfico, escavação mecânica, execução de berço de areia, execução de poços de visita (peça 1, p. 269) . Veja-se que a planilha não prevê a rubrica de despesa de mão de obra, e a soma dos custos integrantes da planilha totalizam o valor do convênio (peça 1, p. 269) . 
Portanto, dos documentos apresentados ao Ministério da Saúde, tratava-se de obra realizada de forma indireta, por meio de recursos federais, em que seriam contratados terceiros para a prestação de serviços por meio de licitação.
Todavia, o município realizou procedimento licitatório (Concorrência 1/2007) para a aquisição de materiais de construções, pré-moldados e locação de maquinários e veículos sem condutores destinados à obra de drenagem, em lugar de contratar a integralidade dos serviços de engenharia. Sagraram-se vencedoras as empesas C2 Engenharia e Comércio Ltda. (R$ 1.614.151,58) e Ronildo da Silva Luz - ME (R$ 1.801.962,00) , tendo sido o resultado homologado em 7/12/2007 (peça 3, p. 82) . 
Da descrição das propostas comerciais e dos itens contratados, foram adquiridos materiais e locados equipamentos sem condutores (peça 3, pp. 134-146) . Ademais, consta dos autos o Relatório de Acompanhamento do Convênio 2531/2006, de 28/4/2010, que a prefeitura supostamente teria deslocado servidores para as atividades da obra de drenagem (peça 3, pp. 78-92) .
Todavia, não foram apresentados documentos comprobatórios da liquidação das folhas de pagamento ou do recebimento dos valores pelos contratados, o que impede de se identificá-los (peça 3, p. 88) . O número de contratados variava de acordo com o passar dos meses (março de 2008 a dezembro de 2009) e não há como se averiguar se de fato foram remunerados por recursos federais. Por se tratar de servidores alocados na prefeitura, a remuneração já se encontrava prevista na folha de pagamento, e não pode ser computada como despesa do convênio.
Ainda, conforme Parecer 88/2010/CORAC/CGAUD/AUDIT, de 8/11/2010, o Ministério da Saúde verificou a aditivação aos contratos firmados com a C2 Engenharia e Comércio Ltda. e Ronildo da Silva Luz - ME sem o correspondente acréscimo na mão de obra alocada (peça 3, p. 366) .
Portanto, a despesa com os servidores, que totalizaria R$ 306.826,41, encontra-se destituída de suporte probatório que demonstre a efetiva prestação de serviços na execução do objeto avençado. O mesmo raciocínio pode ser aplicado à contratação de materiais e à locação de veículos, dada a inexistência de provas de que esses recursos foram integralmente aplicados no objeto pactuado (peça 3, p. 370) . Nessa linha, embora o Ministério da Saúde tenha atestado o cumprimento do objeto (Relatório de Visita 4 DIESP/Core-PA, de 17/4/2010) , não aprovou a execução financeira do ajuste.
Afora isso, a suposta execução direta dos serviços não se coaduna ao projeto e aos custos previstos no plano de trabalho e na planilha orçamentária apresentados pelo Município de Portel/PA à Funasa, que previa a contratação dos serviços de engenharia, motivo pelo qual não há como se acatar o alegado.
Conduta 3: realizar despesas antes mesmo de sua liquidação e não previstas em plano de trabalho e em cronograma físico-financeiro do convênio ao adquirir combustível e pagar por eles em data anterior à sua entrega; Dispositivos violados: arts. 62 e 63 da Lei 4.320/64; inciso IV do art. 8 da IN/STN 1/97. 
Razões recursais:
Pugna pela inocorrência da conduta impugnada, pois ao adquirir combustível, pagava-se após o recebimento do produto. O modo operacional consistia na demanda por meio de requisições de abastecimento dos maquinários, emissão da nota fiscal de fornecimento e, após a liquidação, pagamento pelo financeiro municipal (peça 42, p. 3) .
Análise
Segundo o exame nos autos, a convenente teria adquirido combustível entre 2/7/2008 e 4/7/2008, totalizando cerca de R$ 248 mil, emitindo notas fiscais cujas datas seriam posteriores aos respectivos saques bancários (peça 3, p. 172, 174 e 218) . Por não haver previsão de tais despesas nos contratos e nem no plano de trabalho, os valores descritos nas notas fiscais foram impugnados pela Funasa (peça 24, p. 4) .
O Ministério da Saúde demonstra que o contrato celebrado com a empresa C-2 Engenharia e Comércio Ltda. não previa a entrega de combustível (peça 3, pp. 112-113) , e assevera que também não havia a previsão deste insumo no plano de trabalho nem no cronograma-físico financeiro do empreendimento (peça 3, pp. 367) . 
Por sua vez, a planilha orçamentária apresentada pela prefeitura à Funasa não tratava de execução direta da obra, ao contrário, discriminava as despesas que compunham cada uma das etapas da construção e não havia a discriminação em separado da locação de equipamentos e insumos - gasolina, óleos etc., eis que os custos operacionais se encontravam embutidos em cada uma das rubricas (peça 1, p. 269) .
Conduta 4: realizar gastos em elemento de despesa estranho ou não previsto em plano de trabalho e em cronograma físico-financeiro do convênio ao utilizar parte dos recursos para adquirir junto à empresa C-2 Engenharia e Comércio Ltda. (CNPJ 07.302.798/0001-75) equipamentos de proteção individual e material permanente, estranhos e não incorporados ao objeto pactuado e em quantidade injustificada; Dispositivo violado: inciso IV do art. 8 da IN/STN 1/97. 
Razões recursais:
Alega que cronogramas de desembolso não detalham materiais utilizados em convênios, cingindo-se a determinar as etapas de construção e o prazo de execução, de forma proporcional à projeção dos desembolsos (peça 42, p. 4) .
Análise
Ainda que os cronogramas de desembolso não detalhem suficientemente as atividades, o Plano de Trabalho, as especificações da obra e a planilha orçamentária aprovada pela Funasa não previam a execução direta da obra (peça 1, p. 269) , motivo pelo qual as despesas alegadas de forma isolada não podem ser acatadas como legítimas a fundamentar a regular aplicação dos recursos repassados.
Conduta 5: realizar despesas com preços majorados aos de mercado ao adquirir materiais e contratar serviços, previstos na Concorrência 1/2007 PMP, acima dos valores da mediana constantes do Sistema Nacional de Pesquisa de Custos e Índices da Construção Civil. A concorrência destinava-se à aquisição de materiais de construção e locação de maquinários e veículos sem condutores para as obras do Convênio 2531/2006; Dispositivo violado: art. 115 da Lei 11.514/2007.
Razões recursais:
Assere não prosperar a irregularidade em destaque, pois os preços utilizados como referenciais no certame teriam sido obtidos no mercado local, e a logística do preço praticado na capital do Pará difere do mercado local de Portel, pois a cidade não tem rodovia de acesso e localiza-se a dezesseis horas de barco da capital, encarecendo assim o custo final do material e serviços (peça 42, p. 4) .
Análise
Não há reparos ao exame da Secex/PA. O art. 115 da Lei 11.514/2007 determina que os custos unitários de materiais e serviços de obras executadas com recursos do orçamento da União não podem superar a mediana daqueles constantes do Sistema Nacional de Pesquisa de Custos e Índices da Construção Civil - Sinapi.
O §1º do art. 115 da Lei 11.514/2007 estabelece que em condições especiais, devidamente justificadas em relatório técnico circunstanciado, aprovado pela autoridade competente, poderão os respectivos custos ultrapassar o limite fixado (mediana do Sinapi) , sem prejuízo da avaliação dos órgãos de controle interno e externo.
O recorrente, quer na fase de instrução originária, quer nesta fase recursal, não apresenta justificativas técnicas e documentos comprobatórios que amparem um custo maior em razão da localização do município. Tal condição não se encontra alegada nas especificações da obra ou no Plano de Trabalho submetido ao Ministério da Saúde. 
A assertiva genérica desamparada de comparativos de preços praticados na região, ainda que detentora de certa plausibilidade, não ampara o recorrente, pois não demonstra a magnitude do impacto da distância do município na diferença de valores dos itens de construção praticados no mercado, à época do convênio.
Das irregularidades que fundamentaram a audiência do recorrente.
Conduta 1: deixar de publicar com antecedência, no mínimo, por uma vez no Diário Oficial da União (DOU) o aviso contendo o resumo do edital da concorrência 001/2007 PMP, por se tratar de obras financiadas com recursos federais. Dispositivos violados: incisos I, II e III do art. 21 da Lei 8.666/93. 
Razões recursais:
Com supedâneo no art. 21, e inciso I do art. 5º e a alínea 'b' do inciso I do art. 41 da Lei 8.443/1992, assevera que a Prefeitura Municipal de Portel não está adstrita a publicação de seus atos no Diário Oficial da União, por não configurar diretamente como integrante do rol de subordinados à jurisdição do TCU quanto à formalização de seus atos (peça 42, pp. 4-6) .
Acresce que segundo o inciso III do art. 3º da Instrução Normativa do Tribunal de Contas dos Municípios do Estado do Pará 4/2003 - TCM, aos processos relativos aos contratos regidos pela lei 8.666/93, deverão conter o comprovante de publicação no Diário Oficial do Município ou declaração atestando a fixação do instrumento nos quadros de aviso existente na Prefeitura/Câmara Municipal. A publicação dos extratos dos contratos teria seguido as determinações do TCM/PA.
Outrossim, o artigo 102 da Lei Orgânica do Município de Portel dispõe que a publicidade das leis e atos administrativos far-se-á por fixação na sede da Prefeitura ou da Câmara. O §1 º do dispositivo em testilha, garante ainda mais publicidade aos atos externos aos possibilitar também a publicação pela imprensa, observando os critérios de contratação pública.
Pugna que o processo licitatório recebeu a devida publicação do certame, garantindo a concorrência, a moralidade e a probidade administrativa. Aduz que a falta de publicação da Concorrência em Diário Oficial da União não caracteriza a frustração ao caráter competitivo da licitação, pois qualquer pessoa tem acesso ao extrato do edital no diário oficial do Estado do Pará ou em sua edição online na internet (www.ioepa.com.br) de qualquer lugar do Brasil e do mundo, bem como qualquer um poderia consultar o quadro de avisos da Prefeitura Municipal de Portel e da Câmara Municipal de Portel.
Assevera não existir prova de fraudes nas licitações e sim erros formais, tese que seria corroborada pelo fato de o Ministério Público não solicitar a anulação do certame.
Ressalta que o TCU já decidiu que a falta de publicação não é fundamento para rejeição das contas e sim para a aprovação com ressalvas, colaciona excerto de precedente não identificado e propugna se tratar de falha formal (peça 42, pp. 6-11) .
Análise
Os incisos I e III do art. 21 da Lei 8.666/1993 determinam expressamente a publicação dos avisos contendo os resumos dos editais das concorrências, das tomadas de preços, dos concursos e dos leilões, no mínimo, por uma vez no Diário Oficial da União - DOU, quando se tratar de obras financiadas parcial ou totalmente com recursos federais; e em jornal diário de grande circulação no Estado e também, se houver, em jornal de circulação no Município ou na região onde será realizada a obra, prestado o serviço, fornecido, alienado ou alugado o bem, podendo ainda a Administração, conforme o vulto da licitação, utilizar-se de outros meios de divulgação para ampliar a área de competição. 
Tais dispositivos c/c o art. 37, caput da Constituição Federal e com art. 3º, caput, da Lei 8.666/1993, buscam possibilitar a publicidade, a isonomia e a proposta mais vantajosa à Administração (peça 24, p. 7) .
No âmbito do Tribunal paira o entendimento de que a publicação do aviso da licitação conduzida por município e custeada com recursos federais nos diários oficiais dos municípios e do estado não supre a ausência de publicação no Diário Oficial da União (Acórdão 1987/2012-TCU-Plenário, Rel. Min. Raimundo Carrero; Acórdão 9236/2011-TCU-Primeira Câmara, Rel. Min. José Múcio; Acórdão 5578/2018-TCU-Primeira Câmara, Rel. Min. Bruno Dantas) . É dever do gestor observar rigorosamente o disposto no art. 21 da Lei 8.666/1993 (Acórdão 727/2010-TCU-Primeira Câmara, Rel. Min. Augusto Nardes) .
Muito embora o recorrente não informe qual precedente o TCU teria adotado a falha como natureza formal, é possível que tenha ocorrido o alegado em casos em que se constatou a regularidade na aplicação dos recursos, ampla participação de interessados nos certames, diferentemente da situação em apreço, em que se verificam a prática sistêmica de irregularidades na condução do convênio e a participação na licitação para a contratação de equipamentos de apenas duas empresas. Neste caso, veja-se que cada irregularidade se soma às demais e o conjunto sinaliza pela irregularidade das contas. Portanto, não é possível conferir um tratamento isolado da questão pela natureza formal. 
Conduta 2: transferir recursos de uma categoria de programação para outra sem prévia autorização legislativa. Especificamente, utilizar os recursos do Convênio 2531/2006 nos elementos de despesa 3390.30 e 3390.39 (material de consumo e outros serviços de terceiros - pessoa jurídica, respectivamente) no lugar do elemento de despesa 4590.51 - obras e instalações. Dispositivo violado: inciso VI do art. 167 da Constituição Federal. 
Razões recursais:
Em seu juízo, o erro ao determinar o elemento de despesa não inviabiliza o contrato tampouco a licitação, por tratar-se de vício formal (peça 42, p. 11) .
Análise
Trata-se de transferência de recursos destinados a despesas com investimentos para custeio, e a alteração não configura mera formalidade.
Consoante examinado pela Secex/PA, as obras Convênio 2531/2006, despesas de investimento, correspondem ao elemento de despesa 4590.51 - obras e instalações (peça 1, p. 61) . Não obstante, a contabilidade da Prefeitura de Portel as classificou sob os elementos 3390.30 e 3390.39, material de consumo e outros serviços de terceiros - pessoa jurídica, respectivamente. 
O remanejamento fere o inciso VI do art. 167 da Constituição Federal que veda a transposição, o remanejamento ou a transferência de recursos de uma categoria de programação para outra ou de um órgão para outro, sem prévia autorização legislativa (peça 24, p. 8) .
Conduta 3: deixar de realizar licitação quando obrigatória. No caso, deixar de licitar a pretensa mão-de-obra que executou as obras previstas no Convênio 2531/2006. Dispositivo violado: art. 2º da Lei 8.666/93.
Razões recursais:
Repisa que os servidores trabalhadores na obra detinham contratos como temporários, regidos pela Lei Orgânica do Município, durante o período de execução dos serviços e recebiam através de contracheques na tesouraria da Prefeitura Municipal de Portel (peça 42, p. 12) .
Narra que o fiscal da obra averiguou o trabalho dos servidores nas inúmeras visitas realizadas à obra. Novamente afirma a existência de arquivo contendo os registros da obra e os contracheques dos trabalhadores, as guias do INSS, a GFIP (peça 42, p. 12) .
Análise
O recorrente não faz prova do alegado, dado que não colaciona aos autos cópia dos contratos temporários. 
Conforme já examinado nesta instrução, o plano de trabalho e a planilha orçamentária aprovados pela Funasa não previam a contratação dos serviços nos moldes alegados pelo recorrente, bem como não foram acostadas cópias dos documentos comprobatórios da despesa.
Conduta 4: realizar despesa sem prévio empenho por serviços constantes em diversas notas fiscais emitidas pela empresa C-2 Engenharia e Comércio Ltda. (CNPJ 07.302.798/0001-75) num total de R$ 692.666,36 concernentes ao objeto do Convênio 2531/2006. Dispositivo violado: art. 60º da Lei 4.320/64. 
Razões recursais:
Tratou a questão como descabida e cingiu-se a asseverar a regular execução de todas as despesas - empenho, liquidação e pagamento (peça 42, p. 13) .
Análise
A razão recursal não elide a conduta impugnada, uma vez que não foram apresentadas as notas de empenho que afastassem a irregularidade que fundamentou a audiência do recorrente. Diante do conjunto de irregularidades relacionadas ao convênio, não é possível tratar a conduta de forma isolada e minimizar a sua gravidade.
Conduta 5: contratar empresa cujos sócios possuíam relação de parentesco com o assessor jurídico da prefeitura. No caso, à época da vigência do Convênio 2531/2006 pertenciam ao quadro societário da empresa C-2 Engenharia e Comércio Ltda. o Sr. César Eduardo Medeiros Canelas Filho e a Sra. Antônia Fernanda Travassos Canelas, respectivamente irmão e mãe do assessor jurídico da Prefeitura de Portel, Sr. Eduardo César Travassos Canela, servidor responsável por examinar a legalidade do procedimento licitatório que culminou na contratação da mencionada empresa. Dispositivo violado: caput do art. 3° da Lei 8.666/93. 
Razões recursais:
Alega que o assessor jurídico não é membro da Comissão de Licitação e seu parecer é meramente opinativo. A Lei 8.666/1993 não veda parente participar da licitação, com relação ao autor do projeto, servidor, dirigente ou autor do projeto com participação em empresa. A própria auditoria interna, em suas análises, afirmara que a simples relação de parentesco entre sócios de empresas participantes de licitação e membros da comissão de licitação não implicaria necessariamente na falta de lisura do certame.
Análise
O recorrente não afasta os indícios que sustentam a irregularidade que lhe fora imputada, quais sejam: 
a empresa C-2 Engenharia e Comércio Ltda. seria de propriedade do irmão e da mãe do assessor jurídico da prefeitura. Esse assessor, ao examinar o processo licitatório que culminou com a contratação da empresa, não proferiu qualquer objeção ao certame; 
o assessor jurídico, Eduardo César Travassos Canela, conviveria maritalmente com a irmã do prefeito, Raimunda Rodrigues Barbosa; 
na condição de testemunha, Raimunda Rodrigues Barbosa assinara o terceiro termo de alteração contratual da empresa C-2 Engenharia e Comércio Ltda., ocorrida durante a gestão de Pedro Rodrigues Barbosa à frente da prefeitura de Portel/PA; 
o endereço residencial do proprietário da empresa C-2 Engenharia e Comércio Ltda., tanto à época da sua constituição quanto nas alterações contratuais, seria também o endereço de residência do prefeito - Rua 3 de maio, 2389, altos, Bairro da Cremação, Belém/PA - em cuja parte térrea funcionaria a Associação dos Municípios do Arquipélago do Marajó, instituição presidida pelo Sr. Pedro Rodrigues Barbosa; 
a empresa Ronildo da Silva Luz ME, com capital de apenas R$ 10 mil, teria sido constituída dois meses antes do parecer jurídico que concluiu pela aprovação da contratação;
Embora seja possível, em tese, a contratação de parentes próximos de servidores ou agentes políticos, por meio da participação em procedimento licitatório, a hipótese não prescinde da observância dos princípios da moralidade, isonomia, impessoalidade e da maior competitividade possível, sendo recomendável que, nessa espécie de contratação, o gestor demonstre, nos autos do procedimento licitatório, de forma consistente, que foram respeitados os aludidos princípios, de modo a se afastarem possíveis questionamentos sobre a ocorrência de influências nocivas na condução dos certames.
No caso em apreço, não houve a maior publicidade possível, uma vez que o município não publicou no Diário Oficial da União (DOU) o aviso contendo o resumo do edital da concorrência 001/2007 PMP. Demais disso, compareceram à licitação apenas as duas empresas envolvidas nos indícios de favorecimento; o que demonstra a ausência de efetiva competição no certame realizado.
Conduta 6: permitir que o autor do projeto das obras do Convênio 2.531/2006, César Eduardo Medeiros Canelas Filho, participasse da Concorrência 1/2006 PMP, na condição de sócio da empresa vencedora do certame, C-2 Engenharia e Comércio Ltda. Especificamente à época, o endereço residencial de César Eduardo Medeiros Canelas Filho - tanto na constituição da empresa quanto nas alterações contratuais - era também o endereço da Associação dos Municípios do Arquipélago do Marajó - Rua 3 de maio, 2389, altos, Bairro da Cremação, Belém/PA - instituição presidida pelo prefeito Pedro Rodrigues Barbosa entre 17/1/2012 e 26/2/2016. Dispositivo violado: inciso I do art. 9 da Lei 8.666/93.
Razões recursais:
Alega a ausência de provas nos autos de que o engenheiro César Eduardo Medeiros Canelas Filho seria o autor do projeto da obra (peça 42, p. 14) .
Análise
Conforme a peça 1, p. 107, de fato, César Eduardo Medeiros Canelas Filho não era o autor do projeto da obra, o que não elidiu a segunda parte da audiência realizada - endereço comercial coincidente com o do ex-Prefeito, o que demonstraria a relação próxima entre a Prefeitura de Portel e a Empresa contratada C-2 Engenharia e Comércio Ltda., uma vez que César Eduardo Medeiros Canelas Filho, ao tempo em que ocupava cargo de assessoria da Prefeitura de Portel, também era sócio majoritário da C-2 (peça 24, p. 12) .
Culpabilidade do Agente
Ao final, o recorrente alega a ausência de dolo e má-fé, argui a boa-fé, e alega que o atraso na prestação de contas não pode impactar todos os atos praticados ao longo da gestão como prefeito da cidade marajoara (peça 42, pp. 15-20) .
Embora tenha apresentado a prestação de contas relativa às três primeiras parcelas liberadas pela Funasa por força do Convênio 2531/2006, Pedro Rodrigues Barbosa não apresentou os documentos por meio dos quais poderia comprovar a boa e regular aplicação da quarta parcela, no valor de R$ 765.447,57; como não apresentou a prestação de contas final do ajuste.
A omissão do dever de prestar contas implica em descumprimento ao parágrafo único do art. 70 da Constituição Federal e presume que se tenha em débito a totalidade do valor repassado. 
No que concerne à responsabilidade do recorrente, restam devidamente comprovadas as condutas impugnadas caracterizadas pela irregular execução física e financeira do ajuste; bem como o liame entre a conduta e o resultado - dano ao erário em razão da impossibilidade de se demonstrar a correta aplicação dos recursos nas despesas para a consecução da obra.
No âmbito do TCU, caracteriza-se a boa-fé de responsável que, embora tenha concorrido para o dano ao erário ou outra irregularidade, seguiu as normas pertinentes, os preceitos e os princípios do direito (Acórdão 7936/2018-TCU-Segunda Câmara, Rel. Min. Augusto Sherman) , situação que não se amolda ao caso em apreço. Portanto, não há como se acatar a alegada boa-fé.
Quanto ao argumento de que não teria agido com dolo, a responsabilização nos processos de controle externo é de natureza subjetiva, prescinde do elemento volitivo intencional, bastando a caracterização da culpa em sentido estrito.
Na ausência de elementos de defesa capazes de modificar o acórdão recorrido, conclui-se pelo conhecimento do recurso para que lhe seja denegado provimento.
CONCLUSÃO
Trata-se de recurso de reconsideração interposto por Pedro Rodrigues Barbosa, na qualidade de Prefeito de Portel/PA, no período de 2005 a 2012, contra o Acórdão 3891/2019-TCU-Segunda Câmara, que julgou irregulares suas contas, imputou-lhe débito e aplicou-lhe a multa prevista no art. 57 da Lei 8.443/1992.
Conforme visto ao longo da instrução processual, embora tenha apresentado a prestação de contas relativa às três primeiras parcelas liberadas pela Funasa por força do Convênio 2531/2006, Pedro Rodrigues Barbosa deixou de apresentar os documentos por meio dos quais poderia comprovar a boa e regular aplicação da quarta parcela, no valor de R$ 765.447,57. Outrossim, não apresentou a prestação de contas final do ajuste, e a omissão do dever de prestar contas implica em descumprimento ao parágrafo único do art. 70 da Constituição Federal e presume em débito a totalidade do valor que lhe fora confiado. 
Nesta fase recursal, o recorrente não apresenta a prestação de contas final, bem como não afasta as irregularidades que ensejaram sua citação e audiência.
No tocante ao débito, alega a execução direta da obra por parte do município, muito embora a Funasa tenha aprovado um Plano de trabalho e uma planilha orçamentária em que a execução da obra seria mediante a contratação de terceiros. Outrossim, intenta justificar despesas não previstas expressamente no projeto aprovado, a exemplo de mão-de-obra e gasolina. 
Com relação às audiências, o conjunto de irregularidades - não publicação do aviso de licitação no DOU; contratação de parentes sem justificativas no processo licitatório; liquidação e pagamento de despesas sem empenho; o recorrente não apresenta contraprovas capazes de afastar o exame procedido pela Secex/PA.
Inclusive, o recurso de reconsideração cingiu-se a repetir os mesmos termos rechaçados pelo Tribunal quando da instrução dos autos. Neste diapasão, convém esclarecer que o exame técnico não merece reparos.
Na ausência de elementos capazes de modificar o entendimento do Tribunal, conclui-se pelo conhecimento do recurso para que lhe seja denegado provimento.
PROPOSTA DE ENCAMINHAMENTO
Ante o exposto, com fulcro nos arts. 32 e 33 da Lei 8.443/1992, submete-se o exame do recurso de reconsideração interposto por Pedro Rodrigues Barbosa contra o Acórdão 3891/2019-TCU-Segunda Câmara, com a proposta de:
conhecer do recurso e, no mérito, negar-lhe provimento;
dar ciência da decisão que vier a ser adotada ao recorrente e demais interessados".
	
É o Relatório.

Rafael Quemel Sarmento (OAB/PA 20.803), representando Pedro Rodrigues Barbosa.

Subprocurador-Geral Lucas Rocha Furtado.

TOMADA DE CONTAS ESPECIAL. OMISSÃO NO DEVER DE PRESTAR CONTAS. UTILIZAÇÃO DE MÃO-DE-OBRA MUNICIPAL NA EXECUÇÃO DOS SERVIÇOS. SUPERFATURAMENTO. DÉBITO. MULTA. RECURSO DE RECONSIDERAÇÃO. CONHECIMENTO. RAZÕES INSUFICIENTES PARA ELIDIR AS IRREGULARIDADES. NEGATIVA DE PROVIMENTO.

TOMADA DE CONTAS ESPECIAL (TCE)

Secretaria de Recursos - Serur.

Tratam os autos, originariamente, de tomada de contas especial instaurada pela Superintendência da Fundação Nacional de Saúde no Estado do Pará, tendo como responsável o Sr. Pedro Rodrigues Barbosa, prefeito do Município de Portel/PA durante o período de 2005 a 2012, em razão da omissão na prestação de contas final dos recursos oriundos do Convênio 2.531/2006, o qual objetivava a implantação de sistema de drenagem de águas pluviais para o controle da malária na municipalidade, nos bairros de Pinho, Bosque, Centro e Muruci.
2.	Com vigência no período de 9/11/2006 a 31/8/2011, referido convênio previa recursos no montante de R$ 4.035.000,00, sendo R$ 3.827.237,85 à conta do concedente e R$ 207.762,15 referentes a contrapartida do ente municipal.
3.	Para a execução do objeto pactuado, a municipalidade promoveu a Concorrência 1/2007, a qual visava à aquisição de materiais de construções e pré-moldados e à locação de maquinários e veículos sem condutores destinados às obras de drenagem, da qual se sagraram vencedoras as empesas C2 Engenharia e Comércio Ltda. (R$ 1.614.151,58) e Ronildo da Silva Luz - ME (R$ 1.801.962,00) (peça 3, p. 82) .
4.	No âmbito deste Tribunal, foi promovida a citação do Sr. Pedro Rodrigues Barbosa em face das seguintes irregularidades:
"Conduta 1: deixar a prestar contas da boa e regular aplicação da quarta parcela dos recursos, no valor original de R$ 765.447,57; Dispositivos violados: art. 70, parágrafo único, da Constituição Federal; caput e §5º do art. 28 da IN/STN 1/97. 
Conduta 2: utilizar servidores do quadro da prefeitura para executarem as obras do convênio; Dispositivo violado: inciso III do art. 9 da Lei 8.666/93. 
Conduta 3: realizar despesas antes mesmo de sua liquidação e não previstas em plano de trabalho e em cronograma físico-financeiro do convênio ao adquirir combustível e pagar por eles em data anterior à sua entrega; Dispositivos violados: arts. 62 e 63 da Lei 4.320/64; inciso IV do art. 8 da IN/STN 1/97. 
Conduta 4: realizar gastos em elemento de despesa estranho ou não previsto em plano de trabalho e em cronograma físico-financeiro do convênio ao utilizar parte dos recursos para adquirir junto à empresa C-2 Engenharia e Comércio Ltda. (CNPJ 07.302.798/0001-75) equipamentos de proteção individual e material permanente, estranhos e não incorporados ao objetivo pactuado e em quantidade injustificada; Dispositivo violado: inciso IV do art. 8 da IN/STN 1/97. 
Conduta 5: realizar despesas com preços acima dos de mercado ao adquirir materiais e contratar serviços, previstos na concorrência 001/2007 PMP, acima dos valores da mediana constantes do Sistema Nacional de Pesquisa de Custos e Índices da Construção Civil. A concorrência destinava-se à aquisição de materiais e construção e locação de maquinários e veículos sem condutores para as obras do Convênio 2531/2006; Dispositivo violado: art. 115 da Lei 11.514/2007".
5.	Outrossim, foi promovida a audiência do responsável para apresentar razões de justificativa em razão das seguintes ocorrências:
"a) Conduta 1: deixar de publicar com antecedência, no mínimo, por uma vez no Diário Oficial da União (DOU) o aviso contendo o resumo do edital da concorrência 001/2007 PMP, por se tratar de obras financiadas parcialmente com recursos federais (Convênio 2531/2006 celebrado com a Funasa com o objetivo de implantar um sistema de drenagem de combate à malária no município de Portel/PA, no valor total de R$ 4.035.000,00) , (parágrafos 25 e 25.1 da instrução) . Dispositivos violados: incisos I, II e III do art. 21 da Lei 8.666/93. 
b) Conduta 2: transferir recursos de uma categoria de programação para outra sem prévia autorização legislativa. Especificamente, utilizar os recursos do Convênio 2531/2006 nos elementos de despesa 3390.30 e 3390.39 (material de consumo e outros serviços de terceiros - pessoa jurídica, respectivamente) no lugar do elemento de despesa 4590.51 - obras e instalações (parágrafos 26 e 26.1 da instrução) . Dispositivo violado: inciso VI do art. 167 da Constituição Federal. 
c) Conduta 3: deixar de realizar licitação quando obrigatória. No caso, deixar de licitar a pretensa mão-de-obra que executou as obras previstas no Convênio 2531/2006 (parágrafos 32 a 43 da instrução) . Dispositivo violado: art. 2º da Lei 8.666/93. 
d) Conduta 4: realizar despesa sem prévio empenho por serviços constantes em diversas notas fiscais emitidas pela empresa C-2 Engenharia e Comércio Ltda. (CNPJ 07.302.798/0001-75) num total de R$ 692.666,36 concernentes ao objeto do Convênio 2531/2006 (parágrafos 44 a 46.1 da instrução) . Dispositivo violado: art. 60º da Lei 4.320/64. 
e) Conduta 5: contratar empresa cujos sócios possuíam relação de parentesco com o assessor jurídico da prefeitura. No caso, à época da vigência do Convênio 2531/2006 pertenciam ao quadro societário da empresa C-2 Engenharia e Comércio Ltda. o Sr. César Eduardo Medeiros Canelas Filho e a Sra. Antônia Fernanda Travassos Canelas, respectivamente irmão e mãe do assessor jurídico da Prefeitura de Portel, Sr. Eduardo César Travassos Canela, servidor responsável por examinar a legalidade do procedimento licitatório que culminou na contratação da mencionada empresa (parágrafo 69 e correlatos da instrução) . Dispositivo violado: caput do art. 3° da Lei 8.666/93. 
f) Conduta 6: permitir que o autor do projeto das obras do Convênio 2531/2006, Sr. César Eduardo Medeiros Canelas Filho, participasse da concorrência 001/2006 PMP na condição de sócio da empresa vencedora do certame, C-2 Engenharia e Comércio Ltda. (parágrafo 71 da instrução) . Especificamente à época, o endereço residencial do Sr. César Eduardo Medeiros Canelas Filho - tanto na constituição da empresa quanto nas alterações contratuais - seria também o endereço da Associação dos Municípios do Arquipélago do Marajó - Rua 3 de maio, 2389, altos, Bairro da Cremação, Belém/PA - instituição presidida pelo Sr. Pedro Rodrigues Barbosa entre 17/1/2012 e 26/2/2016 (parágrafo 69 e correlatos da instrução) . Dispositivo violado: inciso I do art. 9 da Lei 8.666/93".
6.	Mediante o Acórdão 3891/2019-TCU-Segunda Câmara, este Tribunal decidiu julgar irregulares as presentes contas e condenar o Sr. Pedro Rodrigues Barbosa em débito, além de aplicar-lhe a multa prevista no art. 57 da Lei 8.443/1992, por não ter logrado elidir as irregularidades supra transcritas. 
7. 	Examina-se, nesta oportunidade, recurso de reconsideração interposto por esse responsável contra o aludido decisum (peça 42) , no qual alega, em apertada síntese: 
	a) a ausência de responsabilidade pela apresentação da prestação de contas dos recursos conveniados, a qual seria do prefeito sucessor; 
	b) a execução das obras pela municipalidade por administração direta, mediante contratação temporária de mão-de-obra; 
	c) a inocorrência de pagamento de despesas sem prévio empenho e/ou liquidação e de realização de gastos estranhos ao plano de trabalho pactuado; 
	d) a existência de especificidades locais a justificar o sobrepreço de itens do orçamento referencial do certame; 
	e) a ausência de obrigatoriedade de publicação dos atos municipais no Diário Oficial da União; 
	f) a natureza formal dos vícios apontados;
	 i) a ausência de dolo.
8.	Na instrução de mérito (peça 56) , a Secretaria de Recursos (Serur) propôs a negativa de provimento do recurso. 
9. 	No tocante à admissibilidade da peça recursal em apreço, entendo que deve ser conhecida, uma vez que preenche os pressupostos constantes dos arts. 32 e 33 da Lei 8.443/1992.
10. 	No mérito, manifesto concordância com a proposta apresentada pela Serur, a qual contou com a anuência do douto Parquet e cujos fundamentos incorporo a estas razões de decidir, no sentido de negar provimento ao recurso, mantendo-se inalterado o acórdão recorrido.
11.	É que, apoiando-se em alegações meramente argumentativas, similares às apresentadas na fase anterior do feito, as quais foram devidamente analisadas e refutadas por este Tribunal, o Sr. Pedro Rodrigues Barbosa não logrou elidir as irregularidades que lhe foram imputadas nem descaracterizar sua responsabilidade pela prática dessas irregularidades.
12.	Pela gravidade das infrações cometidas, merecem destaque a omissão na prestação de contas da boa e regular aplicação dos recursos conveniados, a utilização de servidores municipais na execução das obras contratadas e a realização, sem a motivação devida, de despesas com preços praticados acima dos de mercado ou não previstas em plano de trabalho ou cronograma físico-financeiro.
13.	Ressalto que o responsável deixou de apresentar, mais uma vez, a documentação probatória da boa e regular aplicação dos recursos federais referentes à quarta parcela do convênio, no valor de R$ 765.447,57, o que corresponde a 20% do total transferido e a 18,97% do total pactuado e cuja regular aplicação não restou comprovada.
14.	Outrossim, deixou de apresentar a prestação de contas final do ajuste, em descumprimento ao parágrafo único do art. 70 da Constituição Federal, o que implica a presunção pela existência de débito na totalidade do valor transferido à municipalidade.
15.	Como evidenciado nos autos, tal obrigação cabia ao recorrente, haja vista que, consoante pactuado, o prazo final para apresentação da prestação de contas do Convênio 2.531/2011 encerrou-se em 30/10/2011, ou seja, dentro do período do seu segundo mandato à frente do município.
16.	Por fim, quanto à alegação de que teria contratado mão de obra temporária para a execução das obras conveniadas, o recorrente igualmente deixou de apresentar qualquer comprovação nesse sentido, tais como contratos temporários, contracheques, guias de recolhimento do INSS, etc. 
17.	O fato é que os elementos acostados aos autos - planilha orçamentária, plano de trabalho, especificações técnicas, cronograma físico-financeiro aprovados pelo órgão concedente - apontam para a contratação de empresa, após prévia licitação, para a execução das obras conveniadas sob empreitada por preço unitário. Todavia, o que se apurou foi a contratação de empresas apenas para o fornecimento dos equipamentos e insumos necessários às obras, no valor total conveniado, e a utilização de servidores municipais, deslocados de suas atividades, para a execução dos serviços pactuados.
18.	Nessas condições, a deliberação recorrida não merece reparo.
	Ante todo o exposto, acolhendo os pareceres exarados nos autos, VOTO por que seja adotada a deliberação que ora submeto a este Colegiado.
TCU, Sala das Sessões Ministro Luciano Brandão Alves de Souza, em 23 de abril de 2020.
Ministro JOÃO AUGUSTO RIBEIRO NARDES
Relator